ACORDAO-COMPLETO-2435964

ACÓRDÃO 11705/2021 ATA 31/2021 - SEGUNDA CÂMARA

VISTOS, relatados e discutidos estes autos referentes à Tomada de Contas Especial instaurada pelo Fundo Nacional de Saúde, em razão de ocorrências constatadas em auditoria realizada pelo Departamento Nacional de Auditoria do SUS - Denasus, em maio/2014, na Secretaria de Saúde do Município de Garanhuns/PE. 
ACORDAM os Ministros do Tribunal de Contas da União, reunidos em sessão da 2ª Câmara, ante as razões expostas pelo Relator, em: 
9.1. com fundamento nos arts. 1º, inciso I, 16, inciso III, alíneas b e c, § 2º, 19, caput, e 23, inciso III da Lei 8.443/1992, julgar irregulares as contas dos Srs. Luiz Gonzaga de Oliveira Filho, Júlio Cesar Sampaio de Melo e Ana Karla de Albuquerque Castro Lima, bem como as do Município de Garanhuns/PE, e condená-los, nas formas adiante especificadas, ao pagamento das importâncias a seguir discriminadas, atualizadas monetariamente e acrescidas dos juros de mora, calculados a partir das respectivas datas até a da efetiva quitação, fixando-lhes o prazo de 15 (quinze) dias, para comprovar, perante o Tribunal (art. 214, inciso III, alínea a, do Regimento Interno/TCU) , o recolhimento das referidas quantias ao Fundo Nacional de Saúde, nos termos da legislação em vigor:
9.1.1. Município de Garanhuns/PE, solidariamente com o Sr. Luiz Gonzaga de Oliveira Filho:
9.1.1.1. débitos decorrentes da ausência de comprovação da prestação de serviços por servidores:
                      TRIBUNAL DE CONTAS DA UNIÃO	TC Processo 037.128/2018-3
	Valor (R$) 
	Data

	450,00
	02/03/2009

	511,83
	02/03/2009

	608,62
	02/03/2009

	622,45
	02/03/2009

	608,62
	02/03/2009

	525,64
	02/03/2009

	608,62
	02/03/2009

	695,17
	02/03/2009

	705,00
	02/03/2009

	535,00
	02/03/2009

	465,00
	02/04/2009

	465,00
	02/04/2009

	465,00
	02/04/2009

	745,48
	02/04/2009

	465,00
	02/04/2009

	465,00
	02/04/2009

	485,73
	02/04/2009

	629,71
	02/04/2009

	506,46
	02/04/2009

	506,46
	02/04/2009

	506,46
	02/04/2009

	764,12
	14/04/2009

	465,00
	14/04/2009

	465,00
	14/04/2009

	611,46
	14/04/2009

	465,00
	14/04/2009

	465,00
	14/04/2009

	511,46
	14/04/2009

	488,23
	14/04/2009

	511,46
	14/04/2009

	570,91
	14/04/2009

	465,00
	14/04/2009

	465,00
	13/05/2009

	465,00
	13/05/2009

	511,46
	13/05/2009

	666,46
	13/05/2009

	488,23
	13/05/2009

	790,50
	13/05/2009

	488,23
	13/05/2009

	756,05
	13/05/2009

	511,46
	13/05/2009

	465,00
	13/05/2009

	465,00
	15/06/2009

	465,00
	15/06/2009

	790,50
	15/06/2009

	511,46
	15/06/2009

	666,46
	15/06/2009

	488,23
	15/06/2009

	465,00
	15/06/2009

	465,00
	15/06/2009

	511,46
	15/06/2009

	643,23
	15/06/2009

	465,00
	14/07/2009

	465,00
	14/07/2009

	542,50
	14/07/2009

	790,50
	14/07/2009

	511,46
	14/07/2009

	465,00
	14/07/2009

	666,46
	14/07/2009

	643,23
	14/07/2009

	557,92
	14/07/2009

	488,23
	14/07/2009

	465,00
	17/08/2009

	488,23
	17/08/2009

	620,00
	17/08/2009

	565,73
	17/08/2009

	488,23
	17/08/2009

	511,46
	17/08/2009

	465,00
	17/08/2009

	465,00
	17/08/2009

	790,50
	17/08/2009

	488,23
	17/08/2009

	816,66
	16/09/2009

	465,00
	16/09/2009

	643,23
	16/09/2009

	488,23
	16/09/2009

	511,46
	16/09/2009

	465,00
	16/09/2009

	465,00
	16/09/2009

	953,23
	16/09/2009

	488,23
	16/09/2009

	465,00
	16/09/2009

	1053,96
	16/09/2009

	465,00
	16/10/2009

	488,23
	16/10/2009

	790,50
	16/10/2009

	465,00
	16/10/2009

	511,46
	16/10/2009

	511,46
	16/10/2009

	643,23
	16/10/2009

	488,23
	16/10/2009

	488,23
	16/10/2009

	465,00
	16/10/2009

	465,00
	24/11/2009

	511,46
	24/11/2009

	511,46
	24/11/2009

	790,50
	24/11/2009

	488,23
	24/11/2009

	643,23
	24/11/2009

	488,23
	24/11/2009

	465,00
	24/11/2009

	488,23
	24/11/2009

	488,23
	24/11/2009

	465,00
	24/11/2009

	465,00
	28/12/2009

	511,46
	28/12/2009

	488,23
	28/12/2009

	488,23
	28/12/2009

	488,23
	28/12/2009

	488,23
	28/12/2009

	465,00
	28/12/2009

	790,50
	28/12/2009

	465,00
	28/12/2009

	511,46
	28/12/2009

	488,23
	28/12/2009

	790,50
	26/01/2010

	511,46
	26/01/2010

	565,73
	26/01/2010

	976,98
	26/01/2010

	488,23
	26/01/2010

	465,00
	26/01/2010

	550,21
	26/01/2010

	465,00
	26/01/2010

	798,23
	26/01/2010

	465,00
	26/01/2010

	488,23
	26/01/2010

	548,75
	03/03/2010

	510,00
	03/03/2010

	533,23
	03/03/2010

	680,00
	03/03/2010

	533,23
	03/03/2010

	556,46
	03/03/2010

	867,00
	03/03/2010

	680,00
	03/03/2010

	533,23
	03/03/2010

	703,23
	03/03/2010

	533,23
	03/03/2010

	765,16
	03/03/2010

	703,23
	03/03/2010

	533,23
	16/03/2010

	533,23
	16/03/2010

	618,23
	16/03/2010

	510,00
	16/03/2010

	510,00
	16/03/2010

	510,00
	16/03/2010

	703,23
	16/03/2010

	618,23
	16/03/2010

	618,23
	16/03/2010

	799,73
	16/03/2010

	867,00
	16/03/2010

	595,00
	16/03/2010

	641,46
	16/03/2010

	556,46
	16/03/2010

	759,90
	16/04/2010

	533,23
	16/04/2010

	703,23
	16/04/2010

	867,00
	16/04/2010

	556,46
	16/04/2010

	683,96
	16/04/2010

	510,00
	16/04/2010

	510,00
	16/04/2010

	510,00
	16/04/2010

	618,23
	16/04/2010

	703,23
	16/04/2010

	799,73
	16/04/2010

	680,00
	16/04/2010

	533,23
	16/04/2010

9.1.1.2. débitos decorrentes da discrepância nas quantidades de equipes de saúde da família e de saúde bucal: 
	Valor (R$) 
	Data

	4.000,00
	27/01/2010

	6.400,00
	19/03/2010

	6.400,00
	20/04/2010

9.1.2. Município de Garanhuns/PE, solidariamente com o Sr. Júlio Cesar Sampaio de Melo:
9.1.2.1. débitos decorrentes da ausência de comprovação da prestação de serviços por servidores:
	Valor (R$) 
	Data

	833,96
	14/05/2010

	510,01
	14/05/2010

	535,49
	14/05/2010

	620,49
	14/05/2010

	510,00
	14/05/2010

	688,49
	14/05/2010

	560,97
	14/05/2010

	867,00
	14/05/2010

	730,97
	14/05/2010

	535,49
	14/05/2010

	603,51
	14/05/2010

	662,99
	14/05/2010

	510,00
	14/05/2010

	535,49
	14/05/2010

	696,97
	22/06/2010

	662,99
	22/06/2010

	810,83
	22/06/2010

	510,00
	22/06/2010

	535,49
	22/06/2010

	510,01
	22/06/2010

	510,01
	22/06/2010

	620,49
	22/06/2010

	560,97
	22/06/2010

	662,94
	22/06/2010

	535,49
	22/06/2010

	510,01
	22/06/2010

	510,01
	22/06/2010

	867,00
	22/06/2010

	510,01
	16/07/2010

	560,97
	16/07/2010

	730,97
	16/07/2010

	577,99
	16/07/2010

	616,26
	16/07/2010

	762,16
	16/07/2010

	705,49
	16/07/2010

	535,49
	16/07/2010

	1156,00
	16/07/2010

	510,00
	16/07/2010

	810,83
	16/07/2010

	762,16
	16/07/2010

	705,01
	16/07/2010

	595,01
	16/07/2010

	535,49
	12/08/2010

	510,00
	12/08/2010

	560,97
	12/08/2010

	510,01
	12/08/2010

	535,49
	12/08/2010

	535,49
	12/08/2010

	867,00
	12/08/2010

	810,83
	12/08/2010

	510,00
	12/08/2010

	654,49
	12/08/2010

	637,49
	12/08/2010

	701,24
	12/08/2010

	662,97
	12/08/2010

	629,01
	12/08/2010

	510,01
	12/08/2010

	510,00
	15/09/2010

	1020,00
	15/09/2010

	603,47
	15/09/2010

	932,16
	15/09/2010

	1320,83
	15/09/2010

	663,01
	15/09/2010

	535,49
	15/09/2010

	535,49
	15/09/2010

	535,49
	15/09/2010

	894,04
	15/09/2010

	577,99
	15/09/2010

	1.020,01
	15/09/2010

	1.240,97
	15/09/2010

	552,51
	15/09/2010

	1.045,49
	15/09/2010

	535,49
	22/10/2010

	535,49
	22/10/2010

	510,01
	22/10/2010

	560,97
	22/10/2010

	810,83
	22/10/2010

	535,49
	22/10/2010

	535,49
	22/10/2010

	705,49
	22/10/2010

	688,47
	22/10/2010

	510,00
	22/10/2010

	510,01
	22/10/2010

	867,00
	22/10/2010

	510,00
	22/10/2010

	680,01
	22/10/2010

	599,24
	22/10/2010

	594,99
	16/11/2010

	705,49
	16/11/2010

	510,00
	16/11/2010

	872,68
	16/11/2010

	510,00
	16/11/2010

	810,83
	16/11/2010

	535,49
	16/11/2010

	510,01
	16/11/2010

	867,00
	16/11/2010

	577,99
	16/11/2010

	680,01
	16/11/2010

	641,74
	16/11/2010

	560,97
	16/11/2010

	679,97
	16/11/2010

	535,49
	16/11/2010

	535,49
	04/01/2011

	535,49
	04/01/2011

	662,99
	04/01/2011

	510,01
	04/01/2011

	535,49
	04/01/2011

	510,00
	04/01/2011

	510,00
	04/01/2011

	577,99
	04/01/2011

	535,49
	04/01/2011

	510,01
	04/01/2011

	510,01
	04/01/2011

	810,83
	04/01/2011

	867,00
	04/01/2011

	560,97
	04/01/2011

	900,97
	04/01/2011

	645,99
	25/01/2011

	552,51
	25/01/2011

	510,00
	25/01/2011

	535,49
	25/01/2011

	535,49
	25/01/2011

	510,00
	25/01/2011

	679,97
	25/01/2011

	560,97
	25/01/2011

	867,00
	25/01/2011

	680,01
	25/01/2011

	510,00
	25/01/2011

	650,26
	25/01/2011

	696,99
	25/01/2011

	675,74
	25/01/2011

	718,48
	18/02/2011

	565,48
	18/02/2011

	720
	18/02/2011

	565,48
	18/02/2011

	540
	18/02/2011

	540
	18/02/2011

	590,96
	18/02/2011

	655,48
	18/02/2011

	693
	18/02/2011

	565,48
	18/02/2011

	720
	18/02/2011

	1.008,96
	18/02/2011

	540
	18/02/2011

	918
	18/02/2011

	863,48
	18/02/2011

	752,15
	17/03/2011

	615,9
	17/03/2011

	777,63
	17/03/2011

	545,00
	17/03/2011

	726,67
	17/03/2011

	595,96
	17/03/2011

	708,5
	17/03/2011

	926,5
	17/03/2011

	545,00
	17/03/2011

	570,48
	17/03/2011

	545,00
	17/03/2011

	570,48
	17/03/2011

	733,98
	17/03/2011

	615,9
	17/03/2011

	545,00
	17/03/2011

	720,35
	14/04/2011

	570,48
	14/04/2011

	570,48
	14/04/2011

	694,87
	14/04/2011

	545,00
	14/04/2011

	595,96
	14/04/2011

	768,54
	14/04/2011

	570,48
	14/04/2011

	545,00
	14/04/2011

	545,00
	14/04/2011

	926,5
	14/04/2011

	570,48
	14/04/2011

	570,48
	14/04/2011

	545,00
	14/04/2011

	545,00
	14/04/2011

	694,87
	16/05/2011

	545,00
	16/05/2011

	570,48
	16/05/2011

	595,96
	16/05/2011

	570,48
	16/05/2011

	615,9
	16/05/2011

	926,5
	16/05/2011

	615,9
	16/05/2011

	752,15
	16/05/2011

	545,00
	16/05/2011

	777,63
	16/05/2011

	545,00
	16/05/2011

	545,00
	16/05/2011

	720,35
	16/05/2011

	545,00
	16/05/2011

	777,63
	17/06/2011

	570,48
	17/06/2011

	752,15
	17/06/2011

	570,48
	17/06/2011

	545,00
	17/06/2011

	545,00
	17/06/2011

	570,48
	17/06/2011

	726,67
	17/06/2011

	545,00
	17/06/2011

	570,48
	17/06/2011

	570,48
	17/06/2011

	595,96
	17/06/2011

	926,5
	17/06/2011

	545,00
	17/06/2011

	545,00
	17/06/2011

	545,00
	20/07/2011

	545,00
	20/07/2011

	545,00
	20/07/2011

	752,15
	20/07/2011

	661,28
	20/07/2011

	545,00
	20/07/2011

	595,96
	20/07/2011

	570,48
	20/07/2011

	545,00
	20/07/2011

	595,96
	20/07/2011

	545,00
	20/07/2011

	570,48
	20/07/2011

	570,48
	20/07/2011

	1.235,33
	20/07/2011

	595,96
	19/08/2011

	570,48
	19/08/2011

	545,00
	19/08/2011

	752,15
	19/08/2011

	545,00
	19/08/2011

	899,57
	19/08/2011

	615,9
	19/08/2011

	914,13
	19/08/2011

	570,48
	19/08/2011

	812,71
	19/08/2011

	545,00
	19/08/2011

	545,00
	19/08/2011

	926,5
	19/08/2011

	590,42
	19/08/2011

	1.167,27
	19/08/2011

	570,48
	22/09/2011

	1.277,21
	22/09/2011

	615,9
	22/09/2011

	1.297,15
	22/09/2011

	595,96
	22/09/2011

	726,67
	22/09/2011

	752,15
	22/09/2011

	615,9
	22/09/2011

	1.135,42
	22/09/2011

	1.160,90
	22/09/2011

	1.135,42
	22/09/2011

	590,42
	22/09/2011

	595,96
	17/10/2011

	570,48
	17/10/2011

	570,48
	17/10/2011

	726,67
	17/10/2011

	697,65
	17/10/2011

	545,00
	17/10/2011

	1.018,54
	17/10/2011

	667,63
	17/10/2011

	595,96
	17/10/2011

	570,48
	17/10/2011

	570,48
	17/10/2011

	545,00
	17/10/2011

	595,96
	21/11/2011

	590,42
	21/11/2011

	644,92
	21/11/2011

	720,36
	21/11/2011

	595,96
	21/11/2011

	820,48
	21/11/2011

	590,42
	21/11/2011

	1.019,85
	21/11/2011

	703,96
	21/11/2011

	797,65
	21/11/2011

	638,61
	21/11/2011

	615,9
	21/11/2011

	595,96
	19/12/2011

	570,48
	19/12/2011

	595,96
	19/12/2011

	545,00
	19/12/2011

	620,44
	19/12/2011

	570,48
	19/12/2011

	570,48
	19/12/2011

	545,00
	19/12/2011

	717,58
	19/12/2011

	733,98
	19/12/2011

	944,67
	19/12/2011

	686,79
	19/12/2011

	681,25
	03/01/2012

	706,73
	03/01/2012

	686,79
	03/01/2012

	752,15
	03/01/2012

	615,9
	03/01/2012

	944,67
	03/01/2012

	595,96
	03/01/2012

	595,96
	03/01/2012

	638,61
	03/01/2012

	615,9
	03/01/2012

	590,42
	03/01/2012

	545,00
	03/01/2012

	869,48
	17/03/2011

9.1.2.2. débitos decorrentes da discrepância nas quantidades de equipes de saúde da família e de saúde bucal: 
	Valor (R$) 
	Data

	6.400,00
	19/05/2010

	4.000,00
	23/06/2010

	6.400,00
	02/07/2010

	6.400,00
	16/07/2010

	4.000,00
	16/07/2010

	6.400,00
	23/08/2010

	4.000,00
	02/09/2010

	6.400,00
	15/09/2010

	4.000,00
	15/09/2010

	6.400,00
	20/10/2010

	4.000,00
	29/10/2010

	6.400,00
	17/11/2010

	4.000,00
	18/11/2010

	4.000,00
	04/01/2011

	4.000,00
	20/01/2011

	6.400,00
	20/01/2011

	2.000,00
	24/02/2011

	6.400,00
	17/03/2011

	2.000,00
	17/03/2011

	2.000,00
	14/04/2011

	6.400,00
	20/05/2011

	2.000,00
	20/05/2011

	2.000,00
	17/06/2011

	6.400,00
	21/06/2011

	2.000,00
	19/07/2011

	6.400,00
	22/07/2011

	6.700,00
	19/08/2011

	2.100,00
	19/08/2011

	13.400,00
	22/09/2011

	4.200,00
	26/09/2011

	2.100,00
	12/10/2011

	4.200,00
	23/11/2011

	4.200,00
	19/12/2011

	4.200,00
	20/01/2012

	4.200,00
	02/03/2012

	4.200,00
	29/03/2012

9.1.3. Município de Garanhuns/PE, solidariamente com a Sra. Ana Karla de Albuquerque Castro Lima, débito relacionado à discrepância nas quantidades de equipes de saúde da família e de saúde bucal:
	Valor (R$) 
	Data

	4.460,00
	18/04/2012

	4.460,00
	23/05/2012

	4.460,00
	21/06/2012

	7.130,00
	21/06/2012

	7.130,00
	20/07/2012

	4.460,00
	20/07/2012

	4.460,00
	24/08/2012

9.1.4. Sr. Luiz Gonzaga de Oliveira Filho, em decorrência da não apresentação de Boletins de Produção Ambulatorial, Individuais e Consolidados, das equipes de Saúde da Família:
	Valor (R$) 
	Data

	2.000,00
	26/02/2009

	6.400,00
	26/02/2009

	6.400,00
	03/03/2009

	6.400,00
	05/03/2009

	6.400,00
	31/03/2009

	2.000,00
	31/03/2009

	6.400,00
	31/03/2009

	2.000,00
	31/03/2009

	6.400,00
	02/04/2009

	6.400,00
	09/04/2009

	6.400,00
	09/04/2009

	6.400,00
	09/04/2009

	2.000,00
	09/04/2009

	6.400,00
	09/04/2009

	6.400,00
	09/04/2009

	6.400,00
	09/04/2009

	6.400,00
	09/04/2009

	2.000,00
	09/04/2009

	2.000,00
	09/04/2009

	6.400,00
	09/04/2009

	2.000,00
	09/04/2009

	6.400,00
	09/04/2009

	6.400,00
	09/04/2009

	2.000,00
	09/04/2009

	2.000,00
	09/04/2009

	6.400,00
	09/04/2009

	6.400,00
	09/04/2009

	2.000,00
	09/04/2009

	2.000,00
	09/04/2009

	2.000,00
	09/04/2009

	6.400,00
	14/04/2009

	2.000,00
	14/04/2009

	6.400,00
	13/05/2009

	2.000,00
	13/05/2009

	2.000,00
	13/05/2009

	6.400,00
	13/05/2009

	2.000,00
	13/05/2009

	6.400,00
	13/05/2009

	6.400,00
	13/05/2009

	6.400,00
	14/07/2009

	6.400,00
	17/08/2009

	6.400,00
	16/10/2009

	2.000,00
	16/10/2009

	6.400,00
	17/12/2009

	6.400,00
	21/12/2009

	6.400,00
	22/01/2010

	6.400,00
	25/01/2010

	2.000,00
	25/01/2010

	2.000,00
	03/03/2010

	2.000,00
	03/03/2010

	6.400,00
	03/03/2010

	6.400,00
	03/03/2010

	6.400,00
	03/03/2010

	6.400,00
	19/03/2010

	2.000,00
	07/04/2010

	6.400,00
	20/04/2010

	6.400,00
	20/04/2010

	2.000,00
	26/04/2010

9.1.5. Sr. Júlio Cesar Sampaio de Melo, em decorrência da não apresentação de Boletins de Produção Ambulatorial, Individuais e Consolidados, das equipes de Saúde da Família:
	Valor (R$) 
	Data

	6.400,00
	19/05/2010

	6.400,00
	19/05/2010

	6.400,00
	19/05/2010

	6.400,00
	19/05/2010

	6.400,00
	19/05/2010

	6.400,00
	19/05/2010

	6.400,00
	19/05/2010

	2.000,00
	27/05/2010

	2.000,00
	27/05/2010

	2.000,00
	27/05/2010

	6.400,00
	02/07/2010

	2.000,00
	18/11/2010

	2.000,00
	04/01/2011

	2.000,00
	20/01/2011

	6.400,00
	17/02/2011

	2.000,00
	17/02/2011

	6.400,00
	17/02/2011

	2.000,00
	24/02/2011

	2.000,00
	24/02/2011

	2.000,00
	17/03/2011

	2.000,00
	17/03/2011

	6.400,00
	17/03/2011

	6.400,00
	17/03/2011

	2.000,00
	14/04/2011

	2.000,00
	14/04/2011

	6.400,00
	14/04/2011

	6.400,00
	14/04/2011

	6.400,00
	20/05/2011

	2.000,00
	20/05/2011

	6.400,00
	20/05/2011

	2.000,00
	20/05/2011

	2.000,00
	17/06/2011

	2.000,00
	17/06/2011

	6.400,00
	21/06/2011

	6.400,00
	21/06/2011

	2.000,00
	19/07/2011

	2.000,00
	19/07/2011

	6.400,00
	22/07/2011

	6.400,00
	22/07/2011

	6.700,00
	19/08/2011

	2.100,00
	19/08/2011

	6.700,00
	19/08/2011

	2.100,00
	19/08/2011

	6.700,00
	19/08/2011

	6.700,00
	22/09/2011

	6.700,00
	22/09/2011

	2.100,00
	26/09/2011

	2.100,00
	26/09/2011

	2.100,00
	17/10/2011

	2.100,00
	17/10/2011

	6.700,00
	17/10/2011

	6.700,00
	17/10/2011

	6.700,00
	21/11/2011

	6.700,00
	21/11/2011

	2.000,00
	21/11/2011

	2.100,00
	23/11/2011

	2.100,00
	23/11/2011

	6.700,00
	19/12/2011

	2.000,00
	19/12/2011

	2.100,00
	19/12/2011

	2.100,00
	19/12/2011

	6.700,00
	19/12/2011

	6.700,00
	09/01/2012

	6.700,00
	09/01/2012

	2.000,00
	09/01/2012

	2.100,00
	12/01/2012

	2.100,00
	12/01/2012

	2.100,00
	02/03/2012

	2.100,00
	02/03/2012

	6.700,00
	02/03/2012

	2.100,00
	02/03/2012

	6.700,00
	02/03/2012

	6.700,00
	02/03/2012

	2.100,00
	02/03/2012

	6.700,00
	19/03/2012

	6.700,00
	19/03/2012

	6.700,00
	19/03/2012

	6.700,00
	19/03/2012

	2.100,00
	29/03/2012

	2.100,00
	29/03/2012

	2.100,00
	29/03/2012

9.1.6. Sra. Ana Karla de Albuquerque Castro Lima, em decorrência da não apresentação de Boletins de Produção Ambulatorial, Individuais e Consolidados, das equipes de Saúde da Família:
 
	Valor (R$) 
	Data

	2.230,00
	18/04/2012

	7.130,00
	18/04/2012

	2.230,00
	18/04/2012

	2.230,00
	18/04/2012

	7.130,00
	18/04/2012

	7.130,00
	18/04/2012

	7.130,00
	22/05/2012

	7.130,00
	22/05/2012

	7.130,00
	22/05/2012

	2.230,00
	23/05/2012

	2.230,00
	23/05/2012

	2.230,00
	23/05/2012

	7.130,00
	21/06/2012

	2.230,00
	21/06/2012

	2.230,00
	21/06/2012

	2.230,00
	21/06/2012

	7.130,00
	21/06/2012

	7.130,00
	21/06/2012

	2.230,00
	20/07/2012

	7.130,00
	20/07/2012

	7.130,00
	20/07/2012

	2.230,00
	20/07/2012

	7.130,00
	20/07/2012

	2.230,00
	20/07/2012

	7.130,00
	21/08/2012

	7.130,00
	21/08/2012

	7.130,00
	21/08/2012

	2.230,00
	24/08/2012

	2.230,00
	24/08/2012

	2.230,00
	24/08/2012

9.2. aplicar a multa prevista no art. 57 da Lei 8.443/1992, individualmente, aos Srs. Luiz Gonzaga de Oliveira Filho, no valor de R$ 70.000,00 (setenta mil reais) , e Júlio Cesar Sampaio de Melo, no valor de R$ 120.000,00 (cento e vinte mil reais) , bem como à Sra. Ana Karla de Albuquerque Castro, valor de R$ 30.000,00 (trinta mil reais) , fixando-lhes o prazo de 15 (quinze) dias, a contar da notificação, para comprovar, perante o Tribunal (art. 214, inciso III, alínea a, do Regimento Interno/TCU) , o recolhimento da dívida ao Tesouro Nacional, atualizada monetariamente desde a data do presente Acórdão até a do efetivo recolhimento, caso paga após o vencimento, na forma da legislação em vigor;
9.3. autorizar desde logo a cobrança judicial das dívidas, caso não atendida as notificações, nos termos do art. 28, inciso II, da Lei 8.443/1992; 
9.4. autorizar, caso requerido, nos termos do art. 26 da Lei 8.443/1992 c/c o art. 217 do Regimento Interno/TCU, o parcelamento das dívidas em até 36 (trinta e seis) parcelas mensais e sucessivas, sobre as quais incidirão os correspondentes acréscimos legais (débito: atualização monetária e juros; multa: atualização monetária) , esclarecendo aos responsáveis que a falta de pagamento de qualquer parcela importará no vencimento antecipado do saldo devedor, sem prejuízo das demais medidas legais;
9.5 enviar cópia deste Acórdão:
9.5.1. à Procuradoria da República no Estado de Pernambuco, com fundamento no art. 16, § 3º, da Lei 8.443/1992 c/c o art. 209, § 7º, do Regimento Interno/TCU, para adoção das medidas cabíveis;
9.5.2. ao Fundo Nacional de Saúde, para ciência.

Tomada de Contas Especial instaurada pelo Fundo Nacional de Saúde em razão de ocorrências constatadas em auditoria realizada pelo Departamento Nacional de Auditoria do SUS  Denasus, em maio/2014, na Secretaria de Saúde do Município de Garanhuns/PE.

Segunda Câmara

Município de Garanhuns/PE.

3. Responsáveis: Município de Garanhuns/PE (11.303.906/0001-00), Luiz Gonzaga de Oliveira Filho (XXX.482.274-XX), Júlio Cesar Sampaio de Melo (XXX.754.054-XX) e Ana Karla de Albuquerque Castro Lima (XXX.678.484-XX).

13.1. Ministros presentes: Bruno Dantas (Presidente) e Raimundo Carreiro.
13.2. Ministro-Substituto convocado: Marcos Bemquerer Costa (Relator).
13.3. Ministro-Substituto presente: André Luís de Carvalho.

MARCOS BEMQUERER

Trata-se da Tomada de Contas Especial (peças 1-31) instaurada pelo Fundo Nacional de Saúde, em razão da não comprovação da boa e regular aplicação dos recursos do Sistema Único de Saúde (SUS) repassados, na modalidade fundo a fundo, ao Município de Garanhuns/PE nos exercícios de 2009/2012. 
2.	As ocorrências foram constatadas em auditoria realizada pelo Departamento Nacional de Auditoria do SUS - Denasus, em maio/2014, na Secretaria de Saúde daquele município, por demanda da Procuradoria da República no Município de Garanhuns relacionada à investigação de suposto desvio de verbas federais dos programas Saúde da Família, Saúde Bucal, Agentes Comunitários de Saúde e Núcleo Ampliado de Saúde na Família - NASF executados naquela localidade, bem como à inclusão indevida de profissionais no Cadastro Nacional de Estabelecimentos de Saúde - CNES.
3.	A Secretaria Federal de Controle Interno certificou a irregularidade das presentes contas (peça 29) e a autoridade ministerial atestou haver tomado conhecimento dessa conclusão (peça 31) .
4.	Neste Tribunal, conforme ordenado em despacho do titular da Secretaria de Controle Externo de Tomada de Contas Especial - SecexTCE expedido em 18/12/2018 (peça 41) , com base em delegação de competência deste Relator, foi promovida a citação do Município de Garanhuns/PE, solidariamente com os ex-Secretários Municipais de Saúde Luiz Gonzaga de Oliveira Filho, Júlio César Sampaio de Melo e Ana Karla de Albuquerque Castro Lima, de acordo com os respectivos períodos de gestão, para que recolhessem ao Fundo Nacional de Saúde as quantias discriminadas na peça 38, atualizadas monetariamente a partir das datas das parcelas que as compõem, até o efetivo recolhimento, na forma da legislação em vigor, e/ou para que apresentassem alegações de defesa quanto às ocorrências relacionadas na instrução à peça 39, abaixo sintetizadas: 
	Ocorrências
	Responsável/Período de Gestão/Débito

		Município de Garanhuns/PE
 (R$) 
	Luiz Gonzaga de Oliveira Filho 1º/01/2009 a 11/05/2010
 (R$) 
	Júlio César Sampaio de Melo 12/05/2010 a 1º/04/2012
 (R$) 
	Ana Karla de Albuquerque Castro Lima 02/04/2012 a 31/12/2012
 (R$) 

	Ausência de comprovação da prestação de serviços por alguns servidores nas unidades municipais de Saúde, nos exercícios de 2009, 2010 e 2011, caracterizando pagamento indevido, em desacordo com o que dispõe o art. 193, itens I e II, da Lei Estadual 6.123/1968, adotada pelo Município de Garanhuns por meio da Lei Municipal 2.836/1997.
 (Constatação 325269 do Relatório de Auditoria 12734 MS/Segep/Denasus) .
	289.642,82
	95.259,23
	194.383,49
	---

	Divergência entre a quantidade de equipes de saúde da família e saúde bucal implantadas e registradas no Cadastro Nacional de Estabelecimentos de Saúde e as quantidades de equipes consideradas para efeito de repasses do Fundo Nacional de Saúde nos exercícios de 2010 e 2011 e de janeiro a julho/2012, com descumprimento ao Anexo I da Portaria GM/MS 2.167, de 21/11/2001, ao Capítulo III, subitem 5.1, inciso I, da Política Nacional de Atenção Básica aprovada pela Portaria GM/MS 648/2006, alterada pelas Portarias GM/MS 2.027/2011 e 2.488/2011) .
 (Constatação 319924 do Relatório de Auditoria 12734 MS/Segep/Denasus) .
	223.660,00
	16.800,00
	170.300,00
	36.560,00

	Não apresentação dos Boletins de Produção Ambulatorial Individuais - BPA-I e dos Boletins de Produção Ambulatorial Consolidados - BPA das Equipes de Saúde da Família - ESF de quinze localidades.
	760.700,00
	274.400,00
	345.900,00
	140.400,00

5. 	Na instrução à peça 39, a inconsistência entre as quantidades de equipes de saúde da família - ESF e de equipes de saúde bucal - ESB registradas no CNES e as quantidades consideradas para cálculo dos repasses realizados pelo Fundo Nacional de Saúde teve o seguinte detalhamento:
	a) exercício de 2010: divergência de uma ESF nos meses de fevereiro a setembro e novembro e dezembro e de duas ESB nos meses de abril a dezembro;
	b) exercício de 2011: divergência de uma ESF em fevereiro e de abril a julho e de duas ESF em agosto; de uma ESB nos meses de janeiro a julho e setembro, e de duas ESB em agosto e de outubro a dezembro;
	c) exercício de 2012: divergência de uma ESF nos meses de maio e junho e de duas ESB nos meses de janeiro a julho.
6.	Na mesma instrução, consta que a não apresentação dos Boletins de Produção Ambulatorial Individual - BPA-I e dos Boletins de Produção Ambulatorial Consolidado - BPA das Equipes de Saúde da Família - ESF foi verificada nas seguintes localidades e períodos:
	Localidade
	Período
	Relatório de Auditoria 12734 do Denasus

	Magano I, Magano II, Indiano I e Vila do Quartel
	janeiro a julho/2012
	Constatação 319280

	PSFs de Magano I, Indiano I, Cohab I, Vila do Quartel, Cohab 2, Bela Vista, Brasília I, Agostinho Branco (Heliópolis II) , Magano II, Boa Vista I, Dr. Breno Bezerra de Melo (Brasília II) , Parque Fênix, Aloisio Pinto e Indiano III 
PACS de Boa Vista e Núcleo de Assistência à Saúde de Garanhuns (NASG) 
	janeiro, março, abril e maio/2010
	Constatação 319080

	Vila do Quartel e Aluísio Pinto 
	2011 
	Constatação 318962

	PSF Indiano I
	janeiro, outubro a dezembro/2011 (dentista) 
	
		julho/2011 (médico) 
	
	PSFs Magano I, Indiano I, Cohab I, Vila do Quartel, Cohab 2 I, Boa Vista, Brasília I, Agostinho Branco (Heliópolis II) , Magano II, Bela Vista, Dr. Breno Bezerra de Melo (Brasília II) , Parque Fênix, Aloisio Pinto, Indiano III
PACS da Boa Vista e Núcleo de Assistência à Saúde de Garanhuns (NASG) 
	janeiro, fevereiro, março, abril, novembro e dezembro/2009
	Constatação 318894

7.	As citações foram implementadas, segundo consta das seguintes peças:
	Responsável
	Citação
	Aviso de Recebimento

	Município de Garanhuns/PE
	peças 49 e 76
	peça 77

	Luiz Gonzaga de Oliveira Filho
	peça 48
	peça 65

	Júlio César Sampaio de Melo
	peça 47
	peça 51

	Ana Karla de Albuquerque Castro Lima
	peça 46
	peça 50

8.	O Sr. Luiz Gonzaga de Oliveira Filho requereu e obteve quatro prorrogações de prazo para oferta de alegações de defesa (peças 53, 54, 57, 61, 62, 66, 68 e 71) . A Sra. Ana Karla de Albuquerque Castro Lima e o Sr. Júlio Cesar Sampaio de Melo igualmente solicitaram e obtiveram extensão de prazo para defesa (peças 55-56) . Todavia, transcorridos os referidos prazos, os ex-gestores e o ente público não apresentaram alegações de defesa tampouco recolheram os débitos. 
9.	Transcrevo, no essencial, e com ajuste de forma, a instrução em que a SecexTCE analisou os autos (peça 82) : 
"EXAME TÉCNICO
	Caracterização das irregularidades geradoras do dano ao erário.
14.	Observa-se que o tomador de contas identificou como ilícitos geradores do dano a ausência de comprovação da boa e regular aplicação de parte dos recursos repassados pelo FNS ao Fundo Municipal de Saúde de Garanhuns/PE, configurada pela divergência entre os dados constantes do Cadastro Nacional de Estabelecimentos de Saúde - CNES e as informações prestadas pela Secretaria Municipal de Saúde relativas à prestação de serviços por servidores nas unidades de Saúde, nos exercícios de 2009 a 2011, bem como ao quantitativo de equipes vinculadas à execução do programa Saúde Bucal.
15. 	Apontou-se, ainda, a ausência de apresentação dos Boletins de Produção Ambulatorial Individual (BPA-I) e dos Boletins de Produção Ambulatorial - BPA (Consolidado) das Equipes de Saúde da Família - ESF que atuaram no município de Garanhuns/PE do período de fevereiro de 2009 a agosto de 2012.
16. 	Os Boletins de Produção Ambulatorial Individualizado (BPA-I) dos profissionais têm como finalidade registrar os atendimentos/procedimentos/tratamentos realizados em cada estabelecimento de saúde, e processar, de forma descentralizada, a produção desses estabelecimentos. Os procedimentos ambulatoriais são utilizados para codificar os atendimentos realizados pelos profissionais, possibilitando dessa forma a identificação individualizada de cada procedimento.
17. 	A falta de apresentação da documentação impediu a comprovação da prestação de serviços das equipes, contrariando o art. 1º da Portaria SAS/MS 709/2007, que institui o Boletim de Produção Ambulatorial Individualizado - BPA-I e o Boletim de Produção Ambulatorial Consolidado - BPA, bem como o Capítulo II, subitem 2.1, inciso IV, e o Capítulo III, subitem 5.1, da Política Nacional de Atenção Básica aprovada pela PT/GM/MS 648/2006, alterada pela Portaria GM/MS 2.027/2011 e revogada pela Portaria GM/MS 2.488/2011.
18.	A ausência de comprovação da boa e regular aplicação dos recursos transferidos em razão da ausência de documentos que permitam a formação de juízo quanto à regular execução físico-financeira do objeto configura violação ao disposto no art. 37, caput, c/c o art. 70, parágrafo único, da Constituição Federal, no art. 93 do Decreto-lei 200/67 e no art. 66 do Decreto 93.872/1996. 
19.	Sabe-se que, na seara do Direito Financeiro, cabe ao responsável demonstrar, por meio da documentação exigida na legislação de regência, a boa e regular aplicação dos recursos públicos federais geridos, em obediência ao disposto nos arts. 70, parágrafo único, da Constituição Federal, 93 do Decreto-Lei 200/1967 e 66 e 145 do Decreto 93.872/1986. 
20.	Ante esse arcabouço normativo, os gestores municipais deveriam ter comprovado que os pagamentos com recursos do SUS tiveram contrapartida da efetiva prestação de serviços à Administração, de acordo com as informações prestadas no CNES e registradas na documentação respectiva, devendo igualmente ser comprovada a vinculação às finalidades legais, o que não foi feito.
21.	Tendo em consideração a ausência de documentos e informações aptas a demonstrar as aplicações nos programas Saúde da Família, Saúde Bucal e Agentes Comunitários de Saúde no município no período em consideração, conforme acima detalhado, corrobora-se o juízo da auditoria do Denasus quanto à configuração de grave infração às normas regentes e prejuízo ao erário.
	Individualização de condutas e culpabilidade
22.	Conforme exposto na instrução inicial, corrobora-se o juízo do Denasus e do Tomador de Contas quanto à imputação de responsabilidade pelos ilícitos apurados aos titulares da Secretaria Municipal de Saúde à época dos fatos em análise. 
23.	As condutas dos secretários municipais de saúde à época das ocorrências, detalhadas no relatório do Denasus, concorreram diretamente para a configuração dos ilícitos acima detalhados, considerando que se desviaram dos princípios regentes da gestão administrativa ínsitos no art. 37, caput, da Constituição Federal e das normas legais que disciplinam a aplicação dos recursos do SUS.
24.	Por força do disposto no art. 9º, inciso III, da Lei 8.080/1990, incumbia aos secretários municipais a gestão financeira dos recursos do SUS transferidos ao município durante sua gestão, em especial no que concerne ao lançamento de informações idôneas no CNES e a comprovação documental das despesas efetuadas na execução dos programas de saúde.
25.	Há evidências de culpabilidade dos referidos agentes, uma vez que deveriam conhecer e observar as normas regentes, assegurando que as informações lançadas nos sistemas e documentos fosse feita de forma regular, bem como assegurar a efetiva prestação de serviços custeados com recursos do SUS/FNS no município. 
26.	Quanto à imputação de responsabilidade pelo débito, todavia, faz-se necessário um exame mais detalhado à luz da atual jurisprudência desta Corte de Contas. Relativamente às impugnações decorrente de registros inconsistentes no CNES relativos ao número de equipes de Saúde da Família e Saúde Bucal (Constatação 319924 do Relatório do Denasus) que geraram recebimento a maior, deve-se observar o entendimento firmado no subitem 9.3.4 do Acórdão 1072/2017-TCU-Plenário, Relator Ministro Bruno Dantas, vazados nos seguintes termos:
 '9.3.4. nos casos de débito decorrente do recebimento irregular de recursos federais pelos estados, municípios ou Distrito Federal, em razão de eventuais incorreções nas informações prestadas pelo beneficiário, independentemente do destino final dado aos recursos repassados, cabe ao ente recebedor restituir o Fundo Nacional de Saúde, uma vez que não fazia jus ao repasse, podendo, ainda, haver aplicação de multa ao agente público causador da irregularidade;'
27.	Esse entendimento vem sendo aplicado pelo TCU em situações de dano ao erário decorrente de recebimento a maior de recursos [decorrentes de] informações incorretas relativas à execução de programas como o Saúde da Família lançadas em bancos de dados oficiais do SUS por agentes do ente federativo.
28.	Considerando que a irregularidade versada na referida constatação se enquadra na hipótese tratada no referido acórdão, conclui-se que a responsabilidade pelos débitos respectivos deve incidir exclusivamente sobre o Município de Garanhuns/PE.
29. 	Relativamente à ausência de comprovação da prestação de serviços por alguns servidores (Constatação 325269 do relatório de auditoria do Denasus) e por equipes de Saúde da Família e Saúde Bucal por ausência de apresentação de BDPA (Constatações 319280, 319080, 318962 e 318894 do relatório de auditoria do Denasus) , entende-se que deve igualmente ser atribuída responsabilidade pelo dano ao erário ao ente municipal, com fundamento no art. 3º da Decisão Normativa TCU 57/2004. 
30.	Com efeito, apesar de não se tratar de lançamento de informações errôneas em sistema informatizado do SUS, a ausência de comprovação teve como resultado o repasse de valores do PSF e PSB a maior para o Fundo Municipal de Saúde, configurando benefício indevido.
31.	Quanto aos secretários municipais de Saúde, verifica-se que estão presentes os pressupostos para a sua responsabilização pelo dano, solidariamente com o Município, em razão de suas condutas terem concorrido diretamente para a configuração da transferência a maior dos recursos federais e da ausência de comprovação da produção faturada, em grave infração ao princípios da legalidade e economicidade, bem como às normas regentes do Sistema Único de Saúde.
32. 	Cumpre ressaltar que, ante a ausência da documentação apta a demonstrar a produção das equipes dos programas Saúde da Família e Saúde Bucal, não houve comprovação da aplicação dos recursos transferidos em ações de saúde vinculadas às finalidades previstas na legislação aplicável. Em tais circunstâncias, devem os gestores responder pelo débito, independentemente de comprovação de obtenção de benefício pessoal.
33.	Nessa linha decidiu esta Corte de Contas ao apreciar casos análogos por intermédio dos Acórdãos 2365/2018 e 7199/2018, ambos da Segunda Câmara, relatados pelo Ministro Marcos Bemquerer Costa (...) :
'48. 	Por fim, no que [se] refere à responsabilização, entendo que a solidariedade pelo dano causado ao erário alcança a ambos os responsáveis, o Município de Nazaré do Piauí, ente que se beneficiou indevidamente dos recursos públicos federais, e o ex-Secretário Municipal de Saúde (...) a quem cabia legalmente a gestão dos recursos (art. 9º, inciso III, da Lei 8.080/1990 e capítulos I, item 2.1, e II, item 2, da Portaria GM/MS 648/2006) , de modo a assegurar a plena execução do PSF no município.
49. 	Anoto que o [ex-Secretário Municipal de Saúde] concorreu, independentemente de eventual e futura comprovação ou não de locupletamento pessoal, para a ocorrência de dano ao erário, na medida em que deixou de zelar pelo cumprimento da carga horária dos profissionais integrantes da equipe do PFS, pela veracidade dos dados dos profissionais cadastrados no CNES para atuar no PSF, de forma a manter a equipe multiprofissional completa e atuante, e pela efetiva disponibilização de atendimento preventivo do agravo de saúde das famílias, de acordo com as estratégias do PFS.
50. 	Nesse contexto e com base no conjunto probatório inserto nestes autos, entendo que as contas do Município de Nazaré do Piauí/PI e as do Sr. Iuri de Reis Feitosa devem ser julgadas irregulares, com fulcro no art. 16, inciso III, alínea c, da Lei 8.443/1992, condenando-os solidariamente ao pagamento do débito apurado. Ao Sr. Iuri de Reis Feitosa cabe também aplicar a multa proporcional ao dano ao erário.'
34.	Também no Acórdão 4324/2019-TCU-Primeira Câmara, Relator Ministro Weder de Oliveira, em situação similar à ora enfrentada imputou-se débito solidário município e ao então gestor responsável, conforme se extrai da ementa abaixo reproduzida:
'TOMADA DE CONTAS ESPECIAL. FNS. AUDITORIA DENASUS. DANO AO ERÁRIO POR APLICAÇÃO DE RECURSOS DO SUS COM DESVIO DE FINALIDADE. NÃO COMPROVAÇÃO DA REALIZAÇÃO DAS DESPESAS NOS PROGRAMAS FEDERAIS. CITAÇÃO DO MUNICÍPIO E DO GESTOR RESPONSÁVEL. AUTORIZAÇÃO DE PARCELAMENTO DA DÍVIDA. SOBRESTAMENTO. PAGAMENTO PARCELADO DO DÉBITO PELO ENTE FEDERADO. QUITAÇÃO AO MUNICÍPIO. IMPUTAÇÃO DE RESPONSABILIDADE PELA OCORRÊNCIA DO DANO AO EX-PREFEITO. REJEIÇÃO DAS ALEGAÇÕES DE DEFESA. CONTAS IRREGULARES. MULTA. COMUNICAÇÕES.'
35.	A responsabilização solidária do gestor municipal da saúde com o ente de direito público em situação de não comprovação da prestação de serviços lançados no SIA/SUS e remunerados com recursos do FNS foi igualmente adotada no recente Acórdão 5719/2020-TCU-Segunda Câmara, Rel. Ministra Ana Arraes: 
'13. Conforme historiado, a auditoria do Denasus constatou: 'que o CNES nº 3062805, que seria uma unidade municipal de atendimento, não possui estrutura física, equipamentos e pessoal. Dessa forma, trata-se de um cadastro cuja estrutura é inexistente e, portanto, irregular no período verificado entre março de 2010 e dezembro de 2012. Igualmente não foi comprovado, nesse período, o faturamento apresentado pelo município relativo a esse cadastro. Não foram apresentadas as Fichas de Atendimento Ambulatorial - FAAs ou quaisquer registros de atendimentos de pacientes, assinados pelos mesmos, que dessem origem ao faturamento municipal'. 
14.	Apesar de regularmente citados pela irregularidade descrita no parágrafo anterior, os responsáveis não compareceram aos autos, razão pela qual devem ser considerados revéis. Mesmo assim, levando em conta o princípio da verdade real, que rege a processualística desta Corte de Contas, a unidade técnica analisou as suas manifestações anteriores na fase interna/externa desta TCE em relação à Constatação 279865 (município não apresentou Ficha de Atendimento Ambulatorial - FAA para comprovar produção faturada - causa do débito discutido) do Relatório de Auditoria 13.608 do Denasus. Considerando que as justificativas oferecidas não vieram acompanhadas de documentação comprobatória, permanecem intactas as conclusões do departamento de auditoria. 
15.	Assim, sem prejuízo da solidariedade do município ante o débito, e diante da revelia dos gestores municipais (art. 12, § 3º, da Lei 8.443/1992) , deve-se julgar irregulares suas contas, com imputação do débito apurado e aplicação de multas individuais de R$ 100.000,00, pelos prejuízos causados ao sistema de saúde.' (grifos do original) 
 (...) 
Com base nos entendimentos firmados nos acórdãos acima transcritos e por força do disposto no art. 16, § 2º, alínea 'a', da Lei 8.443/1992 e no art. 3º da Decisão Normativa TCU 57/2004, entende-se que a responsabilidade pelo ressarcimento dos danos relativos à ausência de comprovação de produção neste feito deve ser imputada de forma solidária aos então secretários municipais de saúde e ao ente federativo.
	Viabilidade do estabelecimento regular do contraditório 
Verifica-se que o interstício entre as datas de ocorrência das irregularidades geradoras do dano ao erário - ausência de comprovação da aplicação de recursos do SUS nos exercícios de 2009 a 2012 -, e a data da primeira notificação válida dos dirigentes responsáveis é inferior a dez anos. 
39. 	As primeiras notificações dando ciência aos responsáveis das irregularidades constatadas na auditoria do Denasus foram efetivadas nos exercícios de 2014 e 2015 (peças 1-3) . 
40.	Considerando esses marcos temporais, não houve transcurso de prazo superior a dez anos entre as datas de ocorrência das irregularidades em questão e a primeira notificação válida. Em tais circunstâncias, não há óbice ao estabelecimento regular do contraditório, considerando o parâmetro estabelecido no art. 6º, inciso II, da Instrução Normativa TCU 71/2012.
	Quantificação do dano e valor mínimo para instauração
41.	Conforme se extrai do relatório do Tomador de Contas Especial e do Relatório de Auditoria MS/SGEP/Denasus, os débitos associados às irregularidades constatadas alcançam valor histórico total de R$ 1.274.002,82, equivalente ao montante de R$ 2.033.728,05, atualizado monetariamente até 27/11/2018 (peças 32-34) .
42. 	Conforme demonstrado nos relatórios de cálculo de débito (peças 35-37) , as irregularidades acima descritas configuram prejuízo ao erário, cujo valor atualizado até 1/1/2017 é de R$ 1.903.038,27, superior ao limite de R$ 100.000,00, fixado pelo art. 6º, inciso I, da Instrução Normativa TCU 71/2012, com a redação dada pela IN TCU 76/2016. 
	Configuração da Prescrição da Pretensão Punitiva
43. 	Observa-se não ter se consumado, em relação a parte dos ilícitos em debate, a prescrição da pretensão punitiva por parte do TCU que, nos termos do entendimento firmado no Acórdão 1441/2016-TCU-Plenário, Relator Ministro Benjamin Zymler [e Redator Ministro Walton Alencar Rodrigues], subordina-se ao prazo geral de prescrição indicado no art. 205 do Código Civil, qual seja, dez anos contados a partir da data de ocorrência da irregularidade sancionada, nos termos do art. 189 do Código Civil.
44. 	As irregularidades discutidas nesta TCE ocorreram nos exercícios de 2009 a 2012, verificando-se que a fluência do prazo prescricional foi interrompida com o despacho que ordenou a citação dos responsáveis, exarado em 18/12/2018. 
45. 	Portanto, inexiste óbice à proposição de aplicação aos responsáveis das sanções previstas na Lei 8.443/1992.
	Exame da prescrição da pretensão de ressarcimento
46. 	Apesar de não ter sido suscitada pelos defendentes, cabível examinar a possível incidência da prescrição sobre a pretensão de ressarcimento ao erário nestas contas. Em numerosos precedentes, este Tribunal de Contas vinha rejeitando reiteradamente tal possibilidade com suporte no entendimento firmado por intermédio do Acórdão 2709/2008-TCU-Plenário, Rel. Ministro Benjamin Zymler, e consolidado na Súmula 282 no sentido de que 'as ações de ressarcimento movidas pelo Estado contra os agentes causadores de danos ao erário são imprescritíveis'. 
47. 	A tese sumulada apoiava-se na jurisprudência do Supremo Tribunal Federal sobre o tema firmada no MS 26210/DF, Relator Ministro Ricardo Lewandowski, Sessão de 4/9/2008, Órgão Julgador: Tribunal Pleno, DJe 10/10/2008 e ratificada em diversas decisões posteriores: RE 578.428/RS-AgR, Segunda Turma, Relator Ministro Ayres Britto, DJe 14/11/2011; RE 646.741/RS-AgR, Segunda Turma, Relator Ministro Gilmar Mendes, DJe 22/10/2012; e AI 712.435/SP-AgR, Primeira Turma, Relatora Ministra Rosa Weber, DJe 12/4/2012.
48. 	Em acórdãos recentes, todavia, o Supremo Tribunal Federal vem alterando profundamente o posicionamento anterior sobre a matéria, destacando-se a prolação, por unanimidade, acórdão no RE 636886/AL, Relator Ministro Alexandre de Moraes, DJe de 24/6/2020 com fixação de tese repercussão geral Tema 899, (...) que explicita a compreensão de que as ações de ressarcimento de dano causado ao erário são prescritíveis, com a única exceção das ações de ressarcimento erário fundadas na prática de ato de improbidade administrativa doloso tipificado na Lei de Improbidade Administrativa - Lei 8.429/1992.
 (...) 
O novo posicionamento do STF, portanto, contrapõe-se à tese ampla fixada na Súmula 282 do TCU de que as ações de ressarcimento movidas pelo Estado contra os agentes causadores de danos ao erário não são alcançadas pela prescrição.
Apesar de ter assentado a tese da prescritibilidade da pretensão ressarcitória fundada em acórdão condenatório do Tribunal de Contas, observa-se que a referida decisão da Corte Suprema não se pronunciou expressamente sobre a perda da pretensão anteriormente à formação do título executivo.
Com efeito, o litígio concreto decidido RE 636.886 versava sobre a prescrição ocorrida no curso da execução judicial de título executivo materializado em acórdão condenatório proferido pelo TCU. 
Ao enfrentar essa questão no recentíssimo Acórdão 6589/2020-TCU-Segunda Câmara, Rel. Min. Raimundo Carreiro, a Segunda Câmara desta Corte de Contas afastou a incidência da prescrição da pretensão de ressarcimento no âmbito dos processos no TCU sob o argumento de que o novo posicionamento do STF limitou-se a assentar a prescritibilidade na fase de execução judicial do acórdão condenatório.
Enunciado
'O entendimento proferido pelo STF no RE 636.886 (tema 899) , a respeito da prescritibilidade da pretensão de ressarcimento ao erário com base em decisão de tribunal de contas, alcança tão somente a fase judicial de execução do título extrajudicial, não atingindo os processos de controle externo em trâmite no TCU.'
 (...) 
57.	Reitere-se que a uniformização da jurisprudência deste TCU pela imprescritibilidade fundamentou-se, dentre outros motivos, na autoridade da interpretação da Corte Constitucional sobre o tema, conforme exposto no voto do Ministro Benjamin Zymler condutor do Acórdão 2709/2008-TCU-Plenário (...) . [Assim,] deve-se reconhecer a necessidade de compatibilizar a atual linha decisória deste Tribunal com a mutação na jurisprudência da Corte Suprema.
59. 	Quanto ao regime jurídico aplicável à prescrição ressarcitória antes da formação do título executivo, é cediço que inexiste disposição na Lei 8.443/1992 ou em qualquer outro diploma legal que trate especificamente da prescrição da pretensão de ressarcimento de dano ao erário titularizada pelo Tribunal de Contas da União nos processos de sua competência.
60.	Ante a ausência de norma de Direito Administrativo que regule a prescrição de pretensão de ressarcimento decorrente de ato ilícito na gestão de recursos públicos, entende-se aplicável à matéria o prazo prescricional geral previsto no art. 205 do Código Civil de 2002, com a regra de regra de transição prevista no art. 2.208 do mesmo diploma legal:
 (...) 
61.	A adoção da prescrição decenal do art. 205 do Código Civil afigura-se compatível com as disposições do art. 6º, inciso II, c/c art. 19 da IN/TCU 71/2012, modificada pela IN/TCU 76/2016, que estabelecem a dispensabilidade de instauração da tomada de contas especial caso transcorridos dez anos do fato gerador sem notificação do responsável pela autoridade administrativa competente.
 (...) 
66.	Avançando por essa linha de compreensão, deve-se considerar como marco inicial da contagem do prazo prescricional a data da configuração do fato gerador do dano ao erário e da respectiva pretensão de ressarcimento, nos termos dos arts. 189 e 205 do vigente Código Civil. Deve-se ter presente, ainda, que, nos termos do art. 202 do referido código, o despacho da autoridade que ordena a citação interrompe, por uma única vez, o prazo prescricional. 
67.	Ressalte-se que as notificações na fase interna da tomada de contas especial não constituem ato de citação processual, uma vez que, nos termos do art. 10, § 1°, da Lei 8.443/1992 e 157 do Regimento Interno do TCU, a citação dos responsáveis nos processos de contas a citação ocorre na etapa processual propriamente dita no âmbito desta Corte de Contas.
68.	Conforme acima consignado, os prejuízos ao erário objeto deste feito configuraram-se nas datas das transferências de recursos sem comprovação de despesas ocorridos nos exercícios de 2009 a 2012, devendo ser esses os termos a quo para o cômputo do interstício prescricional. 
69.	Considerando esses parâmetros normativos e fáticos, verifica-se que não se consumou pretensão de ressarcimento dos danos causados ao erário objeto desta TCE, uma vez que o despacho que autorizou a citação dos responsáveis foi exarado em 18/12/2018 (peça 41) . Portanto, houve interrupção do prazo prescricional em prazo inferior a dez anos após a data das irregularidades.
	Análise das Citações
70.	O ente federativo e os demais responsáveis foram citados por via postal, conforme atestam os avisos de recebimento (AR) que compõe as peças 50, 51, 65 e 77 e 79, porém não atenderam à citação e não se manifestaram quanto às imputações de irregularidade mencionadas nos expedientes respectivos.
71. 	Preliminarmente, cumpre tecer breves considerações sobre a forma como são realizadas as comunicações processuais no TCU. A esse respeito, destacam-se o art. 179 do Regimento Interno/TCU (Resolução 155/2002) e os arts. 3º e 4º, inciso III, § 1º, da Resolução TCU 170/2004, in verbis:
[Regimento Interno/TCU]
'Art. 179. A citação, a audiência ou a notificação, bem como a comunicação de diligência, far-se-ão:
I - mediante ciência da parte, efetivada por servidor designado, por meio eletrônico, fac-símile, telegrama ou qualquer outra forma, desde que fique confirmada inequivocamente a entrega da comunicação ao destinatário;
II - mediante carta registrada, com aviso de recebimento que comprove a entrega no endereço do destinatário;
III - por edital publicado no Diário Oficial da União, quando o seu destinatário não for localizado (...) '
[Resolução TCU 170/2004]
Art. 3º As comunicações serão dirigidas ao responsável, ou ao interessado, ou ao dirigente de órgão ou entidade, ou ao representante legal ou ao procurador constituído nos autos, com poderes expressos no mandato para esse fim, por meio de:
I - correio eletrônico, fac-símile ou telegrama;
II - servidor designado;
III - carta registrada, com aviso de recebimento;
IV - edital publicado no Diário Oficial da União, quando o seu destinatário não for localizado, nas hipóteses em que seja necessário o exercício de defesa'.
Art. 4º. Consideram-se entregues as comunicações:
I - efetivadas conforme disposto nos incisos I e II do artigo anterior, mediante confirmação da ciência do destinatário;
II - realizadas na forma prevista no inciso III do artigo anterior, com o retorno do aviso de recebimento, entregue comprovadamente no endereço do destinatário;
III - na data de publicação do edital no Diário Oficial da União, quando realizadas na forma prevista no inciso IV do artigo anterior.
§ 1º O endereço do destinatário deverá ser previamente confirmado mediante consulta aos sistemas disponíveis ao Tribunal ou a outros meios de informação, a qual deverá ser juntada ao respectivo processo.
 (...) '.
72.	Portanto, a validade da citação via postal não depende de que o aviso de recebimento seja assinado pelo próprio destinatário da comunicação, o que dispensa, no caso em tela, a entrega do AR em 'mãos próprias'. A exigência da norma é no sentido de o Tribunal verificar se a correspondência foi entregue no endereço correto, residindo aqui a necessidade de certeza inequívoca.
73.	Esse é o entendimento adotado de forma pacífica na jurisprudência do TCU, conforme ilustram os Acórdão 3648/2013-TCU-Segunda Câmara, Relator Ministro José Jorge; 1019/2008- Plenário e 3254/2015-Primeira Câmara, Relator Ministro Benjamin Zymler; 1526/2007-Plenário, Relator Ministro Aroldo Cedraz; e 5793/2017-Segunda Câmara, Relator Ministro Vital do Rêgo.
74.	As comunicações processuais do TCU, inclusive as citações, deverão ser realizadas mediante Aviso de Recebimento - AR, via Empresa Brasileira de Correios e Telégrafos, bastando para sua validade que se demonstre que a correspondência foi entregue no endereço correto. (Acórdão 1526/2007-TCU-Plenário, Relator Ministro Aroldo Cedraz) .'
75.	A validade do critério de comunicação processual do TCU foi referendada pelo Supremo Tribunal Federal, nos termos do julgamento do MS-AgR 25.816/DF, por meio do qual se afirmou a desnecessidade da ciência pessoal do interessado, entendendo-se suficiente a comprovação da entrega do 'AR' no endereço do destinatário:
76.	No caso vertente, a citação dos responsáveis se deu em endereços provenientes da base de dados corporativa deste Tribunal (peças 45 e 75) , evidenciando a validade das citações. 
77.	Ao não apresentarem alegações de defesa, o ente público e os demais responsáveis optaram por não exercer o direito ao contraditório e à ampla defesa, princípios insculpidos na Constituição da República Federativa do Brasil de 1988, bem como não se desincumbiram do ônus de produzir provas da regular aplicação dos recursos sob sua responsabilidade. 
78.	Conforme assentado na jurisprudência deste TCU, em sede de processos de contas, a configuração da revelia não gera presunção de veracidade das irregularidades atribuídas aos responsáveis revéis, sendo indispensável ao julgamento pela irregularidade das contas a presença de prova suficiente de fatos e condutas contrários à lei (Acórdão 4704/2014-TCU-Primeira Câmara, Relator Ministro Bruno Dantas; 2369/2013-Primeira Câmara, Relator Ministro Benjamin Zymler, 2070/2015-Plenário, Relator Ministro Vital do Rêgo, dentre muitos outros) . 
79.	Nesse sentido, verifica-se que estão adequadamente caracterizados e lastreados em evidências os ilícitos praticados e a respectiva responsabilidade do ente federativo e dos então gestores municipais, conforme indicado pareceres lançados nos autos acima sintetizados. 
80.	Portanto, não tendo sido contestadas as imputações veiculadas na citação do responsáveis revéis, permanecem caracterizadas as irregularidades apontadas nas conclusões do Relatório Completo do Tomador de Contas Especial e na instrução inicial lançada neste feito por esta Unidade Técnica.
	Outras informações relevantes
81.	Em obediência ao comando contido no item 9.4 do Acórdão 1772/2017-TCU-Plenário, Relator Ministro-Substituto Augusto Sherman, informa-se que não foram localizados outros processos em tramitação nesta Corte de Contas em que haja débito imputável aos responsáveis.
CONCLUSÃO
82.	Os responsáveis foram regularmente citados por este Tribunal, tendo permanecido silentes no prazo fixado para oferta de defesa e não efetuaram o recolhimento dos débitos. Resta caracterizada, portanto, sua revelia quanto às imputações de ilícitos geradores de dano ao erário objeto desta TCE. 
83.	Quanto ao Município de Garanhuns/PE, verifica-se que restou caracterizada sua revelia. Considerando a inviabilidade de se avaliar a presença de boa-fé na conduta da pessoa jurídica de direito público, cumpre propor a fixação de novo e improrrogável prazo para o recolhimento do débito (art. 202, § 3º, do RI/TCU) .
84.	Apesar de haver dissenso jurisprudencial sobre o tema, essa posição vem sendo adotada em numerosos precedentes, v. g., os Acórdão 6229/2016-TCU-Segunda Câmara, Relator Ministro Vital do Rêgo, 4218/2017-Primeira Câmara, Relator Ministro Benjamin Zymler, 13454/2019-Primeira Câmara, Relator Ministro Augusto Sherman, 5440/2020-Primeira Câmara, Relator Ministro Benjamin Zymler, e 8003/2020-Segunda Câmara, Rel. Min. Marcos Bemquerer.
85.	Diante da revelia dos responsáveis Srs. Luiz Gonzaga de Oliveira Filho (...) , Ana Karla de Albuquerque Castro Lima (...) e Júlio Cesar Sampaio de Melo (...) , e inexistindo nos autos elementos que permitam concluir pela ocorrência de boa-fé ou de outros excludentes de culpabilidade em sua conduta, conclui-se que suas contas devem ser julgadas irregulares, com a consequente condenação ao ressarcimento do débito relativos às constatações 325269, 319280, 319080, 318962 e 318894 do relatório de auditoria do Denasus, em solidariedade com o ente municipal, e com aplicação da multa prevista no art. 57 da Lei 8.443/1992.
86.	Considerando, todavia, o rito processual relativo à fixação de novo e improrrogável prazo para recolhimento e a possibilidade de quitação do débito, a proposição de julgamento das contas dos responsáveis deve ser postergada até a formulação de juízo sobre as contas do município."
10.	Diante da análise acima transcrita, a proposta de encaminhamento do Auditor Federal de Controle Externo (peça 82, p. 20 a 39) , que contou com a anuência do escalão dirigente da Unidade Técnica (peças 83-84) , é a seguinte:
 	a) considerar revéis, para todos os efeitos, o Município de Garanhuns/PE, os Srs. Luiz Gonzaga de Oliveira Filho e Júlio Cesar Sampaio de Melo e a Sra. Ana Karla de Albuquerque Castro Lima, dando prosseguimento ao processo, com fulcro no art. 12, § 3º, da Lei 8.443/1992;
	b) fixar novo e improrrogável prazo de quinze dias, a contar da notificação, com fundamento no art. 202, § 3º, do RITCU, para que o Município de Garanhuns/PE efetue e comprove, perante este Tribunal, o recolhimento, aos cofres do Fundo Nacional de Saúde, da quantia original de R$ 1.103.702,81, composta por 641 parcelas de débito discriminadas no item 87 da instrução (peça 82) , incorridas no período de 26/02/2009 a 24/08/2012, atualizadas monetariamente a partir das respectivas datas até a do efetivo recolhimento, na forma prevista na legislação em vigor;
                      TRIBUNAL DE CONTAS DA UNIÃO	TC Processo 037.128/2018-3
	c) informar ao Município de Garanhuns/PE que a liquidação tempestiva do débito atualizado monetariamente sanará o processo e permitirá que as respectivas contas sejam julgadas regulares com ressalva e que lhe seja dada quitação, nos termos dos arts. 12, § 2º, da Lei 8.443/1992 e 202, § 4º, do Regimento Interno/TCU, e que a ausência de liquidação tempestiva levará ao julgamento pela irregularidade das contas, com imputação de débito a ser atualizado monetariamente, acrescido de juros moratórios.
11.	O Ministério Público junto ao TCU, representado pelo Procurador Rodrigo Medeiros de Lima, manifestou-se parcialmente de acordo com a proposta acima transcrita. O Parquet especializado entende que o ressarcimento do débito decorrente das ocorrências que traduzam incorreções nas informações prestadas pelo ente beneficiário (R$ 289.642,82, decorrentes da comprovação de atividades de servidores e R$ 223.660,00, em função da não comprovação do número de equipes de PSF e PSB) , constitui responsabilidade exclusiva do ente público, cabendo multa aos ex-gestores nesses casos.
12.	 Já o ressarcimento do débito correspondente à ausência de documentação comprobatória de gastos realizados, no total de R$ 760.700,00, deve recair exclusivamente sobre os gestores (R$ 274.400,00 atribuíveis ao Sr. Luiz Gonzaga de Oliveira Filho, R$ 345.900,00 ao Sr. Júlio Cesar Sampaio de Melo e R$ 140.400,00 à Sra. Ana Karla de Albuquerque Castro Lima) , por não haver evidências de que os recursos tenham beneficiado a municipalidade. É o que se extrai do trecho do parecer abaixo transcrito (peça 85) :
"5. 	De acordo com a instrução que fundamentou as citações (peça 39) , o débito caracterizou-se por duas espécies de despesas irregulares: 'divergência de dados' e 'ausência de documentação comprobatória.'
 6. 	O Acórdão 1072/2017-TCU-Plenário, da relatoria do Ministro Bruno Dantas, firmou, dentre outros, os seguintes entendimentos acerca do tratamento que deve ser dado aos débitos relativos a recursos federais do SUS, transferidos 'fundo a fundo' aos estados, municípios e ao Distrito Federal:
'9.3.3. tratando-se de débito decorrente de dano ao erário propriamente dito, cabe ao gestor responsável pela irregularidade a obrigação de devolver os recursos, visto que, nessas situações, não há evidências de que eles tenham sido aplicados em prol de alguma finalidade pública, devendo a recomposição ser feita ao Fundo Nacional de Saúde, em respeito ao disposto no art. 2º, inciso VII, do Decreto 3.964/2001 combinado com o art. 33, § 4º, da Lei 8.080/1990; 
9.3.4. nos casos de débito decorrente do recebimento irregular de recursos federais pelos estados, municípios ou Distrito Federal, em razão de eventuais incorreções nas informações prestadas pelo beneficiário, independentemente do destino final dado aos recursos repassados, cabe ao ente recebedor restituir o Fundo Nacional de Saúde, uma vez que não fazia jus ao repasse, podendo, ainda, haver aplicação de multa ao agente público causador da irregularidade;' 
7. 	Em relação às irregularidades 'incompatibilidade entre o número de equipes de saúde da família e saúde bucal implantadas e cadastradas no CNES e o número de equipes correspondentes aos repasses do FNS' e 'divergências entre os dados constantes do CNES, e as informações apresentadas pela Secretaria Municipal de Garanhuns', entendemos que elas se enquadram na hipótese do subitem 9.3.4 do supratranscrito Acórdão 1072/2017-TCU-Plenário, por se tratarem do recebimento irregular de recursos federais pelo município, em razão de incorreções nas informações prestadas pelo ente beneficiário. 
8. 	Desse modo, o débito correspondente às irregularidades referidas no parágrafo precedente deve ser de responsabilidade do ente federado municipal e não dos gestores, cabendo a esses apenas multa, nos termos do subitem 9.3.4 do Acórdão 1072/2017-TCU-Plenário. Os valores históricos desses débitos perfazem R$ 289.642,82 (não comprovação de atividades de servidores) e R$ 223.660,00 (não comprovação do número de equipes PSF e PSB) , conforme anexo I à instrução inicial que fundamentou as citações (peça 38) .
9. 	No que concerne à 'ausência de apresentação dos Boletins de Produção Ambulatorial Individual e de Produção Ambulatorial', entendemos que ela se enquadra no subitem 9.3.3, pois se trata de ausência de documentação comprobatória de gastos realizados. Nesse caso, conforme entendimento do Acórdão 1072/2017-TCU-Plenário, o débito cabe apenas aos gestores.
10. 	O valor histórico dessa última irregularidade perfaz um total de R$ 760.700,00, sendo R$ 274.400,00 atribuíveis ao Sr. Luiz Gonzaga de Oliveira Filho, R$ 345.900,00 ao Sr. Júlio Cesar Sampaio de Melo, e R$ 140.400,00 à Sra. Ana Karla de Albuquerque Castro Lima, conforme anexo I à instrução inicial (peça 38) .
11. 	Ressalta-se que todos os débitos apurados nos autos devem ser restituídos ao Fundo Nacional de Saúde, em atenção ao entendimento firmado no Acórdão 1072/2017-TCU-Plenário. 1 Depreende-se da leitura do subitem 9.3.1 do Acórdão 1072/2017-TCU-Plenário que 'dano ao erário propriamente dito' pode ser entendido como desfalques, desvios, malversação, superfaturamentos, realização de despesas sem a devida comprovação etc.) . 
12. 	Além disso, por razões de racionalização administrativa e economia processual, não se mostra adequado promover a renovação das citações, tendo em vista que os documentos citatórios abarcavam todos os débitos.
13. 	Diante dos elementos constantes dos autos, e no atual momento processual, este representante do Ministério Público de Contas da União manifesta-se parcialmente de acordo com a proposta da unidade técnica, no sentido de fixar novo e improrrogável prazo para que o Município de Garanhuns/PE recolha o débito referente tão somente às irregularidades registradas nos item 'i' e 'ii' do parágrafo 2 deste parecer, cujos valores históricos perfazem R$ 289.642,82 (não comprovação de atividades de servidores) e R$ 223.660,00 (não comprovação do número de equipes PSF e PSB) , consoante o anexo I da instrução inicial que fundamentou as citações (peça 38) ."
	É o Relatório.

Procurador Rodrigo Medeiros de Lima.

TOMADA DE CONTAS ESPECIAL. FUNDO NACIONAL DE SAÚDE. TRANSFERÊNCIAS FUNDO A FUNDO PARA EXECUÇÃO DE SERVIÇOS DE PROTEÇÃO SOCIAL BÁSICA NO ÂMBITO MUNICIPAL, EM 2009/2012. PRESTAÇÃO DE INFORMAÇÕES INCORRETAS, QUE GERARAM O REPASSE DE RECURSOS FEDERAIS EM VALOR INDEVIDO. AUSÊNCIA DE DOCUMENTAÇÃO HÁBIL A DEMONSTRAR A EFETIVA PRESTAÇÃO DE SERVIÇOS AMBULATORIAIS. CITAÇÃO DO MUNICÍPIO E DOS SECRETÁRIOS MUNICIPAIS DE SAÚDE. REVELIA. CONTAS IRREGULARES. DÉBITO E MULTA.

TOMADA DE CONTAS ESPECIAL (TCE)

Secretaria de Controle Externo de Tomada de Contas Especial.

Trata-se da Tomada de Contas Especial instaurada pelo Fundo Nacional de Saúde em razão de ocorrências constatadas em auditoria realizada pelo Departamento Nacional de Auditoria do SUS - Denasus, em maio/2014, na Secretaria de Saúde do Município de Garanhuns/PE.
2.	A referida fiscalização atendeu a demanda da Procuradoria da República naquela municipalidade, relacionada à investigação de suposto desvio de verbas federais repassadas na modalidade fundo a fundo, destinadas aos programas Saúde da Família, Saúde Bucal, Agentes Comunitários de Saúde e Núcleo Ampliado de Saúde na Família - NASF e inclusão indevida de profissionais no Cadastro Nacional de Estabelecimentos de Saúde - CNES.
3.	As ocorrências detectadas pelo Denasus são as seguintes: 
	a) não comprovação de atividades de alguns servidores nas Unidades de Saúde nos exercícios de 2009, 2010 e 2011, devido à divergência entre as informações registradas no Cadastro Nacional de Estabelecimentos de Saúde - CNES e as existentes nas folhas de pagamentos e pastas funcionais apresentadas ao Ministério Público Federal e ao Denasus/MS, caracterizando pagamento indevido, em desacordo com o que dispõe o art. 193, itens I e II, da Lei Estadual 6.123/1968, adotada pelo Município de Garanhuns por meio da Lei Municipal 2.836/1997 (Constatação 325269 do Relatório de Auditoria 12734 MS/Segep/Denasus) ;
	b) inconsistência entre as quantidades de equipes de saúde da família - ESF e equipes de saúde bucal - ESB implantada e registradas no CNES e as quantidades consideradas para cálculo dos repasses realizados pelo Fundo Nacional de Saúde, nos exercícios de 2010 e 2011 e nos meses de janeiro a julho/2012, com descumprimento ao disposto no Anexo I da Portaria GM/MS 2.167/2001, ao Capítulo III, subitem 5.1, inciso I, da Política Nacional de Atenção Básica aprovada pela Portaria GM/MS 648//2006, alterada pela Portaria GM/MS 2.027/2011 e pela Portaria GM/MS 2.488/2011 (Constatação 319924 do Relatório de Auditoria 12734 MS/Segep/Denasus) :
	c) não apresentação dos Boletins de Produção Ambulatorial - BPA, Individuais e Consolidados, das Equipes de Saúde da Família - ESF.
4.	Neste Tribunal, foi promovida a citação do Município de Garanhuns/PE, solidariamente com os ex-Secretários Municipais de Saúde Luiz Gonzaga de Oliveira Filho, Júlio César Sampaio de Melo e Ana Karla de Albuquerque Castro Lima, de acordo com os respectivos períodos de gestão, para que recolhessem ao Fundo Nacional de Saúde as quantias discriminadas na peça 38, atualizadas monetariamente a partir das datas das parcelas que as compõem, até o efetivo recolhimento, na forma da legislação em vigor, e/ou para que apresentassem alegações de defesa quanto às ocorrências descritas em instrução da Secretaria de Controle Externo de Tomada de Contas Especial (peça 39) , mencionadas no item 3 supra.
	Ocorrências
	Responsável/Período de Gestão/Débito

		Município de Garanhuns/PE
 (R$) 
	Luiz Gonzaga de Oliveira Filho 1º/01/2009 a 11/05/2010
 (R$) 
	Júlio César Sampaio de Melo 12/05/2010 a 1º/04/2012
 (R$) 
	Ana Karla de Albuquerque Castro Lima 02/04/2012 a 31/12/2012
 (R$) 

	Ausência de comprovação da prestação de serviços por alguns servidores
	289.642,82
	95.259,23
	194.383,49
	---

	Divergência entre a quantidade de equipes de saúde da família e de saúde bucal
	223.660,00
	16.800,00
	170.300,00
	36.560,00

	Não apresentação dos boletins de produção ambulatorial, individuais e coletivos
	760.700,00
	274.400,00
	345.900,00
	140.400,00

5.	Embora os ex-gestores tenham obtido sucessivas prorrogações de prazo para defesa - tendo o Sr. Luiz Gonzaga de Oliveira, inclusive, constituído advogados (peça 52) -, eles permaneceram silentes, assim como o ente público, devendo ser considerados revéis, para todos os feitos, com fulcro no art. 12, § 3º, da Lei 8.443/1992.
6.	No mérito, a Secretaria de Controle Externo de Tomada de Contas Especial considerou que as ocorrências detalhadas no relatório do Denasus demonstram que os Secretários Municipais de Saúde se desviaram dos princípios regentes da gestão administrativa ínsitos no art. 37, caput, da Constituição Federal e das normas legais que disciplinam a aplicação dos recursos do SUS, descumprindo o art. 9º, inciso III, da Lei 8.080/1990, que lhes atribui a incumbência de gerir os recursos do SUS transferidos ao município durante sua gestão.
7.	Quanto aos débitos apurados, a Unidade Técnica vislumbra a responsabilidade do Município de Garanhuns/PE pelos danos decorrentes da não comprovação da prestação de serviços por alguns servidores e da divergência das quantidades de equipes de saúde da família e de saúde bucal, as quais geraram repasses do PSF e do PSB maiores do que os devidos àquele ente público, solidariamente com os Secretários Municipais de Saúde, pelo fato de as condutas dos gestores terem concorrido diretamente para a configuração da transferência a maior dos recursos federais.
8.	A Unidade Técnica sustenta a responsabilidade solidária dos gestores pelo débito decorrente da ausência dos boletins de produção ambulatorial, individuais e coletivos das equipes dos programas Saúde da Família e Saúde Bucal, por não ter havido comprovação da aplicação dos recursos em ações previstas na legislação aplicável, independentemente de comprovação de obtenção de benefício pessoal, sem prejuízo da responsabilidade solidária do ente público. Menciona como paradigmas os Acórdãos 2.365/2018 e 7.199/2018, ambos da Segunda Câmara e da minha lavra, o Acórdão 4324/2019-TCU-Primeira Câmara, Relator Ministro-Substituto Weder de Oliveira, e o Acórdão 5719/2020-TCU-Segunda Câmara, Rel. Ministra Ana Arraes. 
9.	Por vislumbrar a existência de responsabilidade pecuniária do Município de Garanhuns/PE pelos débitos decorrentes de todas as irregularidades discutidas nesta TCE, a Unidade Instrutiva propõe seja concedido ao ente público novo e improrrogável prazo de quinze dias, a contar da notificação, para efetuar e comprovar, perante este Tribunal, o recolhimento das quantias devidas aos cofres do Fundo Nacional de Saúde, atualizadas monetariamente a partir das respectivas datas de ocorrência até a data do efetivo recolhimento, na forma prevista na legislação em vigor, com fundamento no art. 202, § 3º, do RITCU. 
10.	O Ministério Público junto ao TCU, representado pelo Procurador Rodrigo Medeiros de Lima concorda com a ilegalidade das ocorrências ora discutidas e com a fixação de novo e improrrogável prazo para que o Município de Garanhuns/PE recolha o valor devido, mas diverge da delimitação de responsabilidades pecuniárias. 
11.	Com base no entendimento acerca do tratamento que deve ser dado aos débitos relativos a recursos federais do SUS firmado no Acórdão 1072/2017-TCU-Plenário, da relatoria do Ministro Bruno Dantas, o Parquet especializado entende que constitui responsabilidade exclusiva do ente público beneficiado o ressarcimento do débito decorrente de incorreções nas informações prestadas - como na inconsistência das quantidades de equipe de saúde da família e saúde bucal e da não comprovação das atividades dos servidores -, cabendo multa aos ex-gestores nesses casos. Já o ressarcimento do débito correspondente à ausência de documentação comprobatória da produção das equipes de saúde na família recai exclusivamente sobre os gestores, por não haver evidência de que os recursos tenham beneficiado a municipalidade. 
12.	Feito esse registro dos dados relevantes do processo, passo a examinar a matéria. Primeiramente, é preciso enfatizar que, à época da transferência dos recursos públicos do SUS, na modalidade fundo a fundo, vigorava a Portaria/GM/MS 648/2006, que, além de aprovar a Política Nacional de Atenção Básica, estabelecia a revisão de diretrizes e normas para a organização da Atenção Básica para o Programa Saúde da Família - PSF. 
13. 	Para ter acesso aos recursos federais que custeiam o Programa, o ente municipal deve observar uma série de requisitos, dentre os quais se destaca a oferta de infraestrutura necessária à prestação de serviços, abrangendo pessoal, material e equipamentos aptos a garantir o funcionamento das equipes de saúde, devendo os nomes de seus integrantes ser previamente cadastrados em sistema específico para o segmento especializado. Após esse cadastramento, de responsabilidade das secretarias municipais de saúde e do Distrito Federal, ocorre a transferência dos recursos do FNS para o ente municipal ou DF, conforme o caso, de forma a viabilizar o custeio das despesas relacionadas às equipes de saúde que vão atuar no PSF. 
14.	A seguir, reproduzo excerto do Voto condutor do Acórdão 3702/2015-TCU-Segunda Câmara, da relatoria do Ministro-Substituto André Luís de Carvalho (TC Processo 004.340/2015-9) , no qual consta a sistemática que envolve a liberação dos recursos públicos, na modalidade fundo a fundo, com base na Portaria/GM/MS 648/2006, norma aplicável, por inteiro, ao caso que ora se analisa:
"5. 	O PSF se transformou, com o passar dos anos, ao longo da implantação do Sistema Único de Saúde (SUS) , organizado a partir da edição da Lei nº 8.080, de 19 de setembro de 1990, em estratégia prioritária para a reorganização da atenção básica à saúde no Brasil.
6. 	Em 2006, considerando a evolução da implementação desse programa e a necessidade de adequação das inúmeras normas envolvidas, o Ministério da Saúde editou a Portaria nº 648, de 28 de março de 2006, instituindo uma nova Política Nacional de Atenção Básica (PNAB) , em vigor em 2011, ou seja, durante o período retratado nestes autos.
7. 	Tendo em vista essa priorização da Saúde da Família, foram definidas como competências dos municípios, dentre outras, a inserção preferencial, 'de acordo com sua capacidade institucional, da estratégia de Saúde da Família em sua rede de serviços, visando à organização sistêmica da atenção à saúde' e à garantia da infraestrutura necessária, seja em termos de pessoal, seja em termos de material e equipamentos, ao funcionamento das equipes de Saúde da Família, de Saúde Bucal e das unidades básicas de referência dos Agentes Comunitários de Saúde.
8. 	Por sua vez, o Ministério da Saúde, como idealizador e incentivador da prática, assumiu a responsabilidade de contribuir também financeiramente para essa reorientação do modelo de atenção à saúde, garantindo fontes de recursos federais para compor o financiamento do denominado Piso de Atenção Básica - PAB, a ser transferido por meio do Fundo Nacional de Saúde para os respectivos Fundos Estaduais e Municipais.
9. 	Conforme disposto na referida portaria, o PAB representa o componente federal para o financiamento da atenção básica, composto por uma fração fixa e outra variável.
10. 	A parte fixa é destinada a todos os municípios, tendo como parâmetro para o cálculo do valor a ser transferido mensalmente, de forma regular e automática, a população de cada município, para aplicação em ações de saúde em geral, conforme especificação em lei e nos normativos.
11.	Já no que se refere à parte variável do PAB, e é sobre isso que quero chamar mais a atenção, vê-se que ela envolve recursos financeiros cujo montante é calculado pelo Ministério da Saúde, a partir de pacto efetuado na Comissão Intergestores Tripartite, destinado a estimular a implementação de estratégias nacionais de reorganização da saúde, dentre elas a implantação de equipes de saúde da família, nos seguintes termos:
'2.2. Do Piso da Atenção Básica Variável - Os recursos do PAB variável são parte integrante do Bloco da Atenção Básica e terão sua utilização definida nos planos municipais de saúde, dentro do escopo das ações previstas nesta Política.
O PAB variável representa a fração de recursos federais para o financiamento de estratégias nacionais de organização da Atenção Básica, cujo financiamento global se dá em composição tripartite.
Para fazer jus ao financiamento específico do PAB variável, o Distrito Federal e os municípios devem aderir às estratégias nacionais:
I - Saúde da Família  (SF) ;
II - Agentes Comunitários de Saúde (ACS) ;
III - Saúde Bucal (SB) ;
IV - Compensação de Especificidades Regionais;
V - Saúde Indígena (SI) ; e
VI - Saúde no Sistema Penitenciário.'
12. 	Como visto, para ter direito a esse financiamento específico, os municípios devem aderir a cada uma dessas estratégias, observando os normativos pertinentes.
13. 	Assim, após a adesão do município, os valores dos incentivos financeiros para as equipes de Saúde da Família implantadas, e registradas no cadastro de equipes e profissionais do Sistema de Informação da Atenção Básica (SIAB) , são transferidos mensalmente pelo Fundo Nacional de Saúde (FNS) para o Fundo Municipal de Saúde (FMS) , de acordo com a Portaria nº 648, de 2006, com identificação desse objetivo.
14. 	Logo, vê-se que os valores são transferidos pelo Ministério da Saúde, após o lançamento de dados pelo próprio município, informando a existência completa das equipes, com a identificação de cada profissional.
15. 	Por seu turno, no que se refere à suspensão do repasse dos referidos recursos, a aludida portaria, em seu Capítulo III (item 5.1) , aduzia que:
'5.1. Da suspensão do repasse de recursos do PAB variável
O Ministério da Saúde suspenderá o repasse de recursos dos incentivos a equipes de Saúde da Família ou de Saúde Bucal ao município e/ou ao Distrito Federal, nos casos em que forem constatadas, por meio do monitoramento e/ou da supervisão direta do Ministério da Saúde ou da Secretaria Estadual de saúde ou por auditoria do DENASUS, alguma das seguintes situações:
I - inexistência de unidade de saúde cadastrada para o trabalho das equipes e/ou;
II - ausência de qualquer um dos profissionais da equipe por período superior a 90 (noventa) dias, com exceção dos períodos em que a contratação de profissionais esteja impedida por legislação específica e/ou;
III - o descumprimento da carga horária para os profissionais das Equipes de Saúde da Família ou de Saúde Bucal estabelecida nesta Política.'"
15.	No caso em exame, as irregularidades apontadas na fiscalização promovida pelo Denasus estão bem caracterizadas. A ausência de comprovação da prestação de serviços por alguns servidores nas unidades municipais de Saúde, nos exercícios de 2009, 2010 e 2011, foi constatada mediante confronto dos dados registrados no Cadastro Nacional de Estabelecimentos de Saúde - CNES com os dados contidos nas folhas de pagamentos, pastas funcionais e informações apresentadas ao Ministério Público e ao Denasus/MS. 
16.	A divergência de informações atinentes às equipes de saúde da família e saúde bucal estabeleceu-se entre as quantidades implantadas e registradas no CNES e aquelas que serviram de base para o cálculo dos recursos repassados pelo Fundo Nacional de Saúde. 
17.	Tais ocorrências representam descumprimento das regras estabelecidas pela Política Nacional de Atenção Básica aprovada pela Portaria/GM/MS 648/2006 para o cálculo do valor do Piso da Atenção Básica Variável a ser transferido ao Município de Garanhuns/PE.
18.	A não disponibilização de parte dos Boletins de Produção Ambulatorial Individuais e Consolidados das Equipes de Saúde da Família - ESF foi verificada mediante análise de 100% dos documentos fornecidos pela Secretaria Municipal de Saúde relativos a quinze unidades de saúde da família e ao Núcleo de Assistência à Saúde de Garanhuns.
19.	A ausência de tais documentos impossibilitou a comprovação da prestação de serviços das equipes, não sendo possível aferir o correto emprego dos recursos públicos federais na consecução das ações previstas no Programa Saúde da Família - PSF. Restou contrariado o art. 1º da Portaria SAS/MS 709/2007, que institui o Boletim de Produção Ambulatorial Individualizado e o Boletim de Produção Ambulatorial Consolidado - BPA.
20.	Tendo optado pela revelia, os ex-Secretários Municipais de Saúde Luiz Gonzaga de Oliveira Filho, Júlio César Sampaio de Melo e Ana Karla de Albuquerque Castro Lima, aos quais incumbia a gestão financeira dos recursos do SUS transferidos ao município durante seus respectivos períodos de gestão, a teor do art. 9º, inciso III, da Lei 8.080/1990, não lograram descaracterizar as irregularidades evidenciadas pelo Denasus.
21.	Pela falta de adoção de controles tendentes a assegurar a correção das informações prestadas para efeito de cálculo do valor do Piso de Assistência Básica Variável e o devido preenchimento dos Boletins de Produção Ambulatorial, as contas desses responsáveis devem ser julgadas irregulares, com fundamento no disposto pelo art. 16, inciso III, alíneas b e c, da Lei 8.443/1992.
22.	A restituição do dano decorrente da não comprovação da prestação de serviços por alguns servidores e das divergências nos quantitativos de equipes de saúde da família e de saúde bucal - que caracterizam incorreções nas informações prestadas pelo beneficiário -, independentemente do destino final dado aos recursos repassados, constitui responsabilidade do ente recebedor perante o Fundo Nacional de Saúde, uma vez que não fazia jus aos repasses em questão, segundo entendimento fixado no subitem 9.3.4 do Acórdão 1072/2017-TCU-Plenário, sob a relatoria do Ministro Bruno Dantas.
23.	Dessa forma e considerando o disposto nos itens 13 a 21 acima, compreendo que os ex-Secretários Municipais de Saúde devem responder solidariamente com o município por esses débitos, uma vez que concorreram diretamente para que fosse realizada transferência a maior dos recursos federais.
24.	Já no tocante ao dano pela não apresentação de boletins de produção ambulatoriais - que corresponde a dano ao erário propriamente dito -, de acordo com entendimento fixado no subitem 9.3.3 do Acórdão 1072/2017-TCU-Plenário, cabe aos gestores responsáveis pela irregularidade a obrigação de devolver os recursos ao Fundo Nacional de Saúde, visto que, nessas situações, não há evidência de que esses recursos tenham sido aplicados em prol de alguma finalidade pública.
25.	Quanto ao valor dos débitos, adotam-se aqueles contemplados na citação dos responsáveis, discriminados na instrução à peça 39, no montante original de R$ 1.274.002,82, sintetizados no item 4 supra, e não o valor de R$ 1.103.702,81, que resulta da soma das parcelas consideradas na instrução final da Unidade Técnica, pois esse último é incompatível com o fato de não ter sido afastada qualquer das ocorrências imputadas aos responsáveis. 
26.	Regularmente citado, o Município de Garanhuns/PE também permaneceu silente, optando pela revelia, o que impõe o prosseguimento do processo, nos termos do art. 12, § 3º, da Lei 8.443/1992. 
27.	Em tal situação, acompanhando alguns precedentes deste Tribunal, entendo que a revelia conduz ao julgamento imediato das contas do ente federado (Acórdão 5272/2019-TCU-Segunda Câmara, Relator Ministro Raimundo Carreiro; 5.053/2016-Primeira Câmara e 1.233/2018-Plenário, Relator Ministro José Múcio Monteiro; 5.442/2017 e 6.295/2021-Segunda Câmara, de minha relatoria) .
28.	Dessarte, cabe julgar irregulares as contas do Município de Garanhuns/PE, por haver se beneficiado de repasses indevidos, com fulcro no art. 16, inciso III, alínea c, da Lei Orgânica do TCU.
29.	Quanto à incidência da prescrição da pretensão punitiva, cumpre assentar que, nos moldes do Acórdão 1441/2016-TCU-Plenário (Relator Ministro Benjamin Zymler; Redator Ministro Walton Alencar Rodrigues) , referente a incidente de uniformização de jurisprudência, restou assente que a pretensão punitiva do TCU se subordina ao prazo geral de prescrição de dez anos indicado no art. 205 do Código Civil, contado a partir da data da ocorrência da irregularidade sancionada, nos termos do art. 189, inciso I, do Código Civil, sendo este prazo interrompido pelo ato que ordenar a citação, a audiência ou a oitiva do responsável.
30.	No caso em exame, não transcorreram mais de dez anos entre as irregularidades apuradas, cometidas nos exercícios de 2009 a 2012, e a data do despacho que ordenou a citação dos responsáveis (18/12/2018, peça 41) , não incidindo a prescrição da pretensão sancionatória.
31.	Diante da reprovabilidade das condutas dos Responsáveis, cabe aplicar-lhes a multa prevista no art. 57 da Lei 8.443/1992.
32.	Embora o Município de Garanhuns seja responsável por parte do débito apurado nestes autos, não lhe deve ser imposta a multa do art. 57 da Lei 8.443/1992, haja vista precedentes do TCU no sentido de não ser aplicável a referida pena a pessoa jurídica de direito público (v.g.: Acórdãos 4.217/2014, 5.442/2017 e 1951/2019, todos da 2ª Câmara, de minha relatoria; 1.581/2015 - Plenário, Relator Ministro Augusto Sherman Cavalcanti; 5.735/2016 - 1ª Câmara, Relator Ministro José Múcio) . 
33.	Por fim, cumpre encaminhar cópia do Acórdão a ser proferido à Procuradoria da República no Estado de Pernambuco, com fundamento no art. 16, § 3º, da Lei 8.443/1992.
 	Ante o exposto, voto por que seja adotada a deliberação que ora submeto a este Colegiado.
T.C.U., Sala das Sessões, em 31 de agosto de 2021.
MARCOS BEMQUERER COSTA
Relator